【裁判字號】    99,台抗,477
【裁判日期】    990618
【裁判案由】    聲請假處分
【裁判全文】
最高法院民事裁定              九十九年度台抗字第四七七號
再 抗告 人  敦悅建設股份有限公司
法定代理人  乙○○
訴訟代理人  林維堯律師
再 抗告 人  甲○○
訴訟代理人  張毓桓律師
上列再抗告人間聲請假處分事件，再抗告人對於中華民國九十九
年四月九日台灣高等法院裁定（九十九年度抗字第四七七號），
各自提起再抗告，本院裁定如下：
    主  文
原裁定廢棄，應由台灣高等法院更為裁定。
    理  由
按債權人就金錢請求以外之請求，欲保全強制執行者，得聲請假
處分。假處分，非因請求標的之現狀變更，有日後不能強制執行
，或甚難強制執行之虞，不得為之。假處分之請求及原因，應釋
明之。釋明如有不足，而債權人陳明願供擔保或法院認為適當者
，法院得定相當之擔保，命供擔保後為假處分，民事訴訟法第五
百三十二條、第五百三十三條、第五百二十六條第一項、第二項
分別定有明文。是假處分之請求及其原因，債權人如未先為釋明
，縱就債務人所應受之損害願供法院所定之擔保，仍不得命為假
處分；必因釋明有所不足，並經債權人陳明願供擔保或法院認為
適當者，始得命供擔保後為假處分。所謂日後不能強制執行或甚
難執行之虞者，係指債務人浪費財產、增加負擔、就其財產為不
利益之處分，恐將達於無資力之狀態，或債務人逃匿或移住遠方
等情形而言；又所謂請求標的物之現狀變更，係指請求之標的物
，其從前存在之狀態已有變更或將有變更而言（參見本院十九年
抗字第二三二號、二十年抗字第三三六號判例意旨）。次按對於
假處分聲請之裁定抗告者，為保障債權人及債務人之程序權，並
使法院能正確判斷原裁定之當否，應賦予債權人及債務人於抗告
法院裁定前有陳述意見之機會，此觀民事訴訟法第五百三十三條
準用同法第五百二十八條第二項規定自明。本件再抗告人甲○○
向台灣台北地方法院（下稱台北地院）聲請假處分，主張：對造
再抗告人敦悅建設股份有限公司（下稱敦悅公司）之負責人乙○
○以其妻席中珍名義，與伊簽訂系爭坐落台北市○○段○○段三
一九、三二一號二筆土地（下稱系爭土地）之買賣契約（下稱系
爭買賣契約）。於伊取得第一期土地價款，將系爭土地所有權移
轉登記予席中珍，再由席中珍信託登記予訴外人黃旭田所有後，
未再給付分文。業經伊解除系爭買賣契約，並起訴請求確認該信
託契約無效暨移轉返還系爭土地所有權，經原法院以九十七年度
重上字第二五五號判決（下稱原法院第二五五號判決）勝訴在案
。則乙○○既為席中珍之配偶，席中珍又為敦悅公司之監察人，
系爭土地之土地登記謄本上復有該件訴訟之註記，其等即均無不
知上開判決之理。然乙○○竟於該件判決伊勝訴後，仍與黃旭田
通謀虛偽意思表示，將系爭土地以買賣為原因登記予敦悅公司。
若不禁止敦悅公司就系爭土地為處分，敦悅公司可能再將系爭土
地移轉為第三人所有，而使伊於該判決確定後無法就系爭土地為
強制執行，爰聲請假處分等情。經台北地院以九十九年度裁全字
第四二一號裁定（下稱台北地院裁定），命甲○○供擔保後，准
就敦悅公司所有系爭土地為假處分，敦悅公司對之提起抗告，原
法院雖以：依敦悅公司之公司登記資料，可知敦悅公司之股份全
數由第三人松德爾投資股份有限公司（下稱松德爾公司）持有，
而席中珍為乙○○之配偶，其等分別為松德爾公司之董事、監察
人，自難認席中珍與甲○○間就系爭土地買賣之糾紛，與敦悅公
司無涉；參諸甲○○將系爭土地移轉登記予席中珍，再由席中珍
信託登記予黃旭田時，曾分別遭債權人陳永富及甲○○聲請限制
登記，嗣該限制登記塗銷後，黃旭田於原法院第二五五號判決尚
未確定前，竟又將系爭土地移轉登記予敦悅公司所有等事實，可
認甲○○關於系爭土地之請求標的現狀變更，日後不能為強制執
行，已有所釋明。其釋明固仍有不足，但其既陳明願供擔保，以
補釋明之不足，台北地院裁定命甲○○供擔保後准許假處分，於
法並無不合。斟酌法院定擔保之金額，係備供債務人因假處分所
受損害之賠償。其數額即應就敦悅公司因系爭土地之假處分可能
遭受之損害，而以出售該土地所得價款在假處分期間，依法定利
率年息百分之五計算之利息損失及就假處分所提起本案訴訟之審
理期間約四年四個月為準，據以酌定甲○○應供擔保之金額為二
千八百九十九萬八千六百六十七元。台北地院裁定所命之擔保金
額僅為六百五十萬元，尚屬過低等詞。因而廢棄台北地院裁定關
於命供擔保金額部分，改為裁定甲○○應供擔保之金額為二千八
百九十九萬八千六百六十七元，並駁回敦悅公司之其餘抗告（即
准許假處分部分）。
惟查甲○○聲請假處分，所提出之敦悅公司登記基本資料查詢、
原法院第二五五號判決、合作興建房屋契約書、土地買賣契約書
、協議書、系爭土地異動索引、土地登記謄本、不起訴處分書等
證據，縱認各該文件就甲○○之請求已有所釋明，但甲○○對假
處分之「原因」，即系爭土地如何因未為假處分，敦悅公司將有
就該土地為不利益之處分或增加負擔，或變更從前之狀態等情形
，似未為釋明。果爾，法院能否在甲○○未釋明假處分原因之前
，逕准其供擔保以補釋明之欠缺，而為假處分之裁定？依首揭說
明，非無再事斟酌之餘地。原法院未詳加研求，遽以前詞，為敦
悅公司不利之認定，自嫌速斷。倘原法院仍得准甲○○提供擔保
而為假處分之裁定，就甲○○應供擔保金額部分，原法院於非以
敦悅公司之抗告不合法或顯無理由而駁回其抗告之情形下，未
依前開規定，使甲○○有陳述意見之機會，遽將其應供擔保之金
額重酌為二千八百九十九萬八千六百六十七元，是否允洽？亦待
澄清。兩造再抗告論旨，各自指摘原裁定對其不利部分為不當，
聲明廢棄，均非無理由。
據上論結，本件再抗告均為有理由。依民事訴訟法第四百九十五
條之一第二項、第四百七十七條第一項、第四百七十八條第二項
，裁定如主文。
中    華    民    國  九十九  年    六    月   十八   日
                      最高法院民事第三庭
                          審判長法官  蘇  茂  秋
                                法官  陳  碧  玉
                                法官  王  仁  貴
                                法官  張  宗  權
                                法官  高  孟  焄
本件正本證明與原本無異
                                      書  記  官
中    華    民    國  九十九  年    六    月  二十九  日
                                                      Ｑ

司法院資訊處製作；財團法人民間司法改革基金會備份。
